【裁判字號】    98,家上,226
【裁判日期】    990223
【裁判案由】    返還不當得利
【裁判全文】
臺灣高等法院民事判決                 98年度家上字第226號
上  訴  人  乙○○
被  上訴人  丙○○
            丁○○
上列當事人間返還不當得利事件，上訴人對於民國98年7月2日臺
灣桃園地方法院第一審判決（97年度家訴字第34號）提起上訴，
本院於99年2月9日言詞辯論終結，判決如下：
    主  文
上訴駁回。
第二審訴訟費用由上訴人負擔。
    事實及理由
壹、程序方面
一、按訴訟標的對於數人必須合一確定而應共同起訴，如其中一
    人或數人拒絕同為原告而無正當理由者，法院得依原告聲請
    ，以裁定命該未起訴之人於一定期間內追加為原告，逾期未
    追加者，視為已一同起訴，為民事訴訟法第56條之1第1項所
    明定。查被上訴人丙○○（下與被上訴人丁○○合稱被上訴
    人，單指其中一人則逕稱其姓名）於原審係依不當得利法律
    關係，訴請上訴人返還被繼承人劉玉蘭之現金遺產新臺幣（
    下同）352萬6000元於全體繼承人。核屬公同共有權利之行
    使，自有合一確定必要，且依民法第828條第2項規定，公同
    共有權利行使須得全體公同共有人同意，而劉玉蘭之繼承人
    ，除丙○○及上訴人外，尚有丁○○，丁○○無正當理由拒
    絕同為被上訴人，經原審法院依丙○○聲請，通知丁○○是
    否同意追加為被上訴人，丁○○經合法送達後同意追加，依
    上揭規定，應視為已一同起訴而為被上訴人，故本件當事人
    之適格並無欠缺，合先敘明。
二、次按訴狀送達後，原告不得將原訴變更或追加他訴。但請求
    之基礎事實同一者，不在此限。此觀諸民事訴訟法第255條
    第1項第2款規定自明。又第二審訴之變更或追加，非經他造
    同意，不得為之。但第255條第1項第2款至第6款情形，不在
    此限。同法第446條第1項亦有明定。至所謂請求之基礎事實
    同一者，係指變更或追加之訴與原訴之主要爭點有其共同性
    ，各請求所主張之利益在社會生活上，可認係屬同一或關連
    之紛爭，而就原請求之訴訟及證據資料，於審理繼續進行時
    ，在相當程度範圍內具有同一性或一體性，得期待於後請求
    之審理予以利用，且無害於他造當事人程序權之保障，俾先
    後請求得在同一程序加以解決，避免重複審理，進而為一次
    解決紛爭。
三、經查，丙○○於本院追加基於侵權行為之法律關係為請求權
    基礎（見本院卷第89頁背面），核屬訴之追加。而丙○○於
    原審起訴請求之基礎事實，即為上訴人應將上開款項返還與
    兩造公同共有，是無論基於不當得利、或侵權行為之法律關
    係，均須就上訴人是否應將上開款項返還而為審酌認定。且
    追加之訴之訴訟及證據資料，與丙○○原起訴部分，有事實
    上之共通性與關聯性，原訴訟證據資料於追加之訴得繼續使
    用，自宜利用同一訴訟程序審理，藉以一次解決紛爭，俾符
    訴訟經濟之要求，對於上訴人之程序權保障，亦無不利影響
    。是揆諸上開說明，丙○○提起追加之訴與原訴間之基礎事
    實即屬同一，無庸經上訴人同意，應予准許，併此敘明。
四、另按，訴訟標的對於共同訴訟之各人必須合一確定者，共同
    訴訟人中一人之行為有利益於共同訴訟人者，其效力及於全
    體；不利益者，對於全體不生效力。民事訴訟法第56條第1
    項第1款復有明定。查丙○○追加侵權行為之法律關係為請
    求權基礎，係屬有利於丁○○之行為，是其效力自及於丁○
    ○，應無疑問，附此說明。
貳、實體方面
一、被上訴人主張：兩造之父母為李行志、劉玉蘭（戶政事務所
    將兩造之父名字誤繕為李行「忠」），李行志死亡10餘年，
    劉玉蘭則於91、92年間，先後罹患腦血栓塞症、無併發症之
    動脈硬化性癡呆症、老年期癡呆症等，嗣後病情惡化，於94
    年4月23日去世。李行志係職業軍人，兩造與父母原係居住
    於桃園縣平鎮市貿商八村之眷戶（門牌號碼桃園縣平鎮市○
    ○里○○鄰○○段49號，下稱系爭眷戶），後國防部欲將系爭
    眷舍拆除後蓋建國宅，劉玉蘭選擇領取補償金（下稱系爭補
    償金），國防部遂於94年1月4日，將系爭補償金匯入劉玉蘭
    事先指定之金融機構帳戶（下稱系爭帳戶）。迨劉玉蘭去世
    後，系爭補償金乃其遺產之一部，伊曾詢問上訴人有無提領
    或使用系爭補償金，上訴人竟謊稱未領取。俟經伊查明經過
    ，上訴人乃改稱因劉玉蘭於生前交代領得系爭補償金後，即
    贈與上訴人，上訴人乃於94年1月5日分別匯入上訴人、李忠
    信、李忠良帳戶各100萬元。惟劉玉蘭於94年1月1日因急診
    昏迷，絕無贈與之意思表示，況劉玉蘭於92年12月起，即因
    患疾病而陷於意識不清，是縱劉玉蘭有贈與上訴人之行為，
    亦屬無效之意思表示。準此，上訴人無法律上之原因取得系
    爭補償金，故意不法侵害被上訴人之繼承財產，爰依民法第
    179條、第184條第1項前段規定，請求上訴人返還系爭補償
    金予兩造公同共有，並請求擇一為有利判決，而聲明：上訴
    人應將352萬6000元返還與兩造三人公同共有；並願供擔保
    現金或同額之銀行可轉讓定期存單，請准宣告假執行。
二、上訴人則以：國防部將系爭補償金匯入系爭帳戶後，因劉玉
    蘭前已交代領得系爭補償金即贈與伊（下稱系爭贈與契約）
    ，伊乃處分系爭補償金。至被上訴人主張劉玉蘭係無行為能
    力人，尚非可採等語置辯，並聲明：被上訴人於原審之訴駁
    回。如受不利益之判決，願供擔保免為假執行。
三、本件經原審判決上訴人應將352萬6000元返還與兩造公同共
    有及兩造分別供擔保宣告准、免假執行。上訴人不服原審判
    決提起上訴，聲明為：(一)原判決廢棄。(二)上開廢棄部分，被
    上訴人在第一審之訴及其假執行之聲請均駁回。被上訴人則
    聲明：上訴駁回。
四、兩造不爭執之事實（見本院98年11月26日準備程序筆錄，並
    依判決格式修正或刪減文句，或依爭點論述順序整理內容）
（一）兩造之父母為李行志與劉玉蘭，李行志死亡10餘年，劉玉
      蘭則於91、92年間，陸續罹患腦血栓塞症、無併發症之動
      脈硬化性癡呆症、老年期癡呆症等，而於94年4 月23日去
      世，劉玉蘭之繼承人即為兩造。
（二）李行志係職業軍人，兩造與父母原係居住系爭眷戶，後國
      防部欲將系爭眷舍拆除後蓋建國宅，劉玉蘭選擇領取系爭
      補償金。
（三）劉玉蘭生前領得國防部發給之系爭拆遷補償金352萬6000
      元，國防部於94年1月5日將系爭補償金匯入劉玉蘭於中國
      農民銀行之系爭帳戶。
（四）上訴人於94年1月5日將系爭帳戶內之系爭補償金轉匯至劉
      玉蘭名下之龍潭中興郵局帳戶，並隨即於該日自該帳戶提
      領300萬元分別匯入上訴人、平鎮山仔頂郵局；李忠信、
      中壢14支郵局；李忠良、平鎮山仔頂郵局等帳戶（下分別
      稱上訴人帳戶、李忠信帳戶、李忠良帳戶）等各100萬元
      。嗣上訴人再於94年1月11日提領60萬元。
（五）上揭事實，並有兩造不爭執其形式真正（見本院同上筆錄
      ）之戶籍謄本、中國農銀行存款對帳單、匯款申請書、取
      款憑條、龍潭中興郵局客戶歷史交易清單、病歷、郵局存
      摺內頁（以上均影本）附卷可稽（分別見原審卷第16頁、
      第42頁至第69頁、第79頁至第86頁），自堪信為真實。
五、經本院於99年1月21日與兩造整理並協議簡化之爭點為（見
    本院上開筆錄，並依本院論述之先後與妥適，而調整其順序
    、內容）：
（一）被上訴人基於侵權行為損害賠償請求權而為主張，有無理
      由？
  １、系爭補償金是否業經劉玉蘭贈與上訴人？何時贈與？
  ２、劉玉蘭於系爭贈與契約成立時，是否有行為能力？
  ３、上訴人將系爭補償金分別匯入上訴人帳戶、李忠信帳戶及
      李忠良帳戶，並提領60萬元，是否為不法行為？
  ４、倘上訴人有侵權行為之事實，應將系爭補償金返還於何人
      ？
（二）被上訴人基於不當得利請求權而為主張，有無理由？
  １、系爭補償金是否業經劉玉蘭贈與上訴人？何時贈與？
  ２、劉玉蘭於系爭贈與契約成立時，是否有行為能力？
  ３、上訴人受有之系爭補償金利益為若干？
  ４、倘上訴人占有系爭補償金係無法律上原因，應返還於何人
      ？
六、茲就爭點分別論述如下
（一）被上訴人基於侵權行為損害賠償請求權而為主張，為有理
      由。
  １、系爭補償金未經劉玉蘭贈與上訴人。
    上訴人辯稱：劉玉蘭生前即表示，系爭補償金發下來後，
      將交給伊作為劉玉蘭晚年生活開銷，及伊之子女教育費用
      ，且表明因被上訴人不理會劉玉蘭之生活，不必幫被上訴
      人想那麼多，已表達對被上訴人強烈不滿，清楚表達民法
      1145條第5款之意思。故劉玉蘭係以贈與之意，且附帶負
      擔照顧劉玉蘭晚年生活之條件，而將系爭補償金贈與伊云
      云。
    經查，證人戊○○於原審證稱：劉玉蘭不知系爭補償金有
      多少錢，只知道可以領一筆錢；劉玉蘭於開立系爭帳戶後
      ，在92年10月份左右，將印章及存款簿交給伊。劉玉蘭之
      後交代伊，誰照顧劉玉蘭，就將系爭補償金交給那個人，
      伊告知劉玉蘭無法將系爭補償金交給那個人，就將存款簿
      及印章給上訴人；劉玉蘭未告知伊系爭補償金之使用情形
      等情（見原審卷第270頁）。由是以察，審諸戊○○之上
      開證詞，尚無法證明劉玉蘭有將系爭補償金贈與上訴人之
      意思，僅能證明劉玉蘭要求戊○○將系爭補償金交給照顧
      伊之人，然到底用途為何？係作為照顧劉玉蘭之生活費用
      ？抑係贈與？贈與之對象為何？贈與之時間為何？戊○○
      之證言內容均無法證明。
    次查，戊○○復於本院證稱：大約於92年10月左右，劉玉
      蘭把系爭帳戶之存摺及印章交給伊，跟伊說她現在狀況不
      好，以後如果有誰照顧她，就用系爭補償金來照顧她的生
      活；在此之前，劉玉蘭曾說晚年要使用系爭補償金來照顧
      生活；92年端午節劉玉蘭有提到系爭補償金要用來照顧她
      ，把這筆錢交給照顧他的人來運用；伊不能肯定劉玉蘭說
      過要把系爭補償金送給上訴人或上訴人的小孩等語（見本
      院卷第53頁至第54頁）。據此以觀，關於系爭補償金之用
      途，劉玉蘭向戊○○陳明之重點，乃在於照顧劉玉蘭之晚
      年生活，而非贈與上訴人或其子女，此其一。劉玉蘭所稱
      將系爭補償金交給照顧者使用，仍在於照顧劉玉蘭之晚年
      生活，此其二。縱上訴人為照顧劉玉蘭之人，劉玉蘭亦無
      明確將系爭補償金贈與上訴人之意思，乃其三。
    再查，戊○○另於本院證稱：92年10月間，劉玉蘭將系爭
      帳戶存摺及印章交給伊，伊將之收起來；嗣於94年1月間
      ，系爭補償金發下來的時候，伊把系爭帳戶存摺及印章交
      給上訴人，並跟上訴人說，要負責劉玉蘭以後的生活，要
      用這筆錢好好照顧劉玉蘭，因為上訴人同意後，伊將系爭
      帳戶存摺及印章交給上訴人；94年1月系爭補償金下來時
      ，劉玉蘭已經無法表達意思等節（見本院卷第53頁背面至
      第54頁）。準此益徵，果劉玉蘭有將系爭補償金贈與上訴
      人之意，為何不直接將系爭帳戶之存摺及印章交給上訴人
      ，而交付給戊○○保管？又戊○○既告知上訴人應將系爭
      補償金好好照顧劉玉蘭之生活，奈何上訴人急於將系爭帳
      戶存款轉存、提領，而悖於戊○○之要求，其意圖在於避
      免被上訴人追索，應屬明顯。
    復按，對於被繼承人有重大之虐待或侮辱情事，經被繼承
      人表示其不得繼承者，喪失其繼承權，民法第1145條第5
      款固有明文。徵諸證人即上訴人之妻甲○○證稱：劉玉蘭
      未說被上訴人侮辱或虐待她，只是不聞不問，完全沒有半
      點親情等語（見本院卷第52頁背面）以察，劉玉蘭未因被
      上訴人有重大虐待或侮辱情事，而表示被上訴人不得繼承
      等節，堪予確定。此外，上訴人就其抗辯被上訴人有喪失
      繼承權等情，並未舉證以實其說，自不能採信。
    至證人甲○○之證言雖有利於上訴人，但與證人戊○○所
      述內容不符，而甲○○係上訴人之妻，與上訴人利害相同
      ，所為證言難免偏頗，不足資為有利於上訴人之認定。甚
      且，上訴人於原審係陳稱：劉玉蘭於生前已交代領得系爭
      補償金後，即贈與上訴人；受贈對象只有上訴人云云（見
      原審卷第77頁至第78頁、第254頁），核與甲○○所證：
      劉玉蘭要把系爭補償金留給伊小孩當教育基金，在伊小孩
      長大之前先放在上訴人那裡；劉玉蘭沒有說死前或死後給
      伊小孩作教育基金等節（見本院卷第51頁背面至第52頁）
      ，不論係受贈對象、贈與時點、贈與方式皆有所不同，更
      見難以甲○○之證言，而認上訴人之主張為實在。至證人
      戊○○與兩造關係密切（血緣上為同父同母，見本院卷第
      52頁背面），且受劉玉蘭之信賴而保管系爭帳戶存摺及印
      章，足見戊○○之上開證言，應較可採信。
    再者，上訴人取得系爭帳戶之存摺及印章後，即於94年1
      月5日將系爭帳戶內之系爭補償金轉匯至劉玉蘭名下之龍
      潭中興郵局帳戶，並隨即於該日自該帳戶提領300萬元分
      別匯入上訴人帳戶、李忠信帳戶及李忠良帳戶各100萬元
      ，嗣上訴人再於94年1月11日提領60萬元等事實，復為上
      訴人所無異詞（見上四之（四）所示）。是則，倘劉玉蘭
      果有將系爭補償金贈與上訴人之行為，上訴人焉須急於處
      置？況系爭補償金之流向，將為被上訴人追問，設系爭贈
      與契約確實存在，上訴人為避免爭執，應經第三人證明其
      事（如戊○○），而非私下處理，乃上訴人捨此而為，益
      見其情虛。
    又上訴人所稱：劉玉蘭係以贈與之意，且附帶負擔照顧劉
      玉蘭晚年生活之條件，而將系爭補償金贈與伊云云。惟上
      訴人就此部分，除甲○○外，並未提出任何證據以實其說
      ，自不能遽予採信。至證人戊○○之上開證言，亦不能佐
      證上訴人此部分抗辯，業已詳述如上，於茲不贅。準此，
      上訴人此部分辯解，亦不足採。
    綜此可知，系爭補償金未經劉玉蘭贈與上訴人，應屬彰彰
      明甚。
  ２、上訴人既未舉證證明系爭贈與契約成立，則關於「劉玉蘭
      於系爭贈與契約成立時，是否有行為能力？」之爭點部分
      ，並無論列之必要，併此指明。
  ３、上訴人將系爭補償金分別匯入上訴人帳戶、李忠信帳戶及
      李忠良帳戶，並提領60萬元，應屬故意之不法行為。
    按因故意或過失，不法侵害他人之權利者，負損害賠償責
      任。民法第184條第1項前段定有明文。又繼承人有數人時
      ，在分割遺產前，各繼承人對於遺產全部為公同共有。除
      前項之法律或契約另有規定外，公同共有物之處分，及其
      他之權利行使，應得公同共有人全體之同意。民法第1151
      條、修正前民法第828條第2項分別定有明文。是故，未得
      公同共有人全體同意，而擅自處分公同共有物，即與損害
      他公同共有人之所有權同，被侵害之他公同共有人，自得
      依侵權行為之規定，而行使其損害賠償請求權。未按，侵
      害公同共有權利，亦係違反權利不可侵之義務，即違反法
      律禁止之規定，自屬不法。
    經查，上訴人無法證明系爭贈與契約存在，即系爭補償金
      未經劉玉蘭贈與上訴人，業經認定如上１所示。是則，系
      爭補償金於94年4月23日劉玉蘭死亡時起，即屬劉玉蘭所
      遺之遺產，應可確定。
    次查，劉玉蘭之繼承人即為兩造等情，為兩造所不爭執（
      見上四之（一）所示），且有被上訴人提出之戶籍謄本附
      卷可佐（見原審卷第13頁、第17頁、第27頁），自當認為
      實在。是故，系爭補償金應屬兩造公同共有，至為明悉。
    再查，上訴人於94年1月5日將系爭帳戶內之系爭補償金轉
      匯至劉玉蘭名下之龍潭中興郵局帳戶，並隨即於該日自該
      帳戶提領300萬元分別匯入上訴人帳戶、李忠信帳戶、李
      忠良帳戶各100萬元；嗣上訴人再於94年1月11日提領60萬
      元等事實，復為兩造所不爭執（見上四之（四）所載）。
      乃上訴人未得被上訴人之同意，竟為上開處分行為，揆諸
      上之說明意旨，當屬不法侵害被上訴人就系爭補金之公
      同共有權利，應甚為明顯，堪予認定。
    至上訴人雖辯稱：伊提領之60萬元部分，乃劉玉蘭病重需
      要用的錢云云。然而，劉玉蘭於91、92年間，陸續罹患腦
      血栓塞症、無併發症之動脈硬化性癡呆症、老年期癡呆症
      等，而於94年4月23日去世等情，為上訴人所不爭執（見
      上四之（一）所述）。是劉玉蘭於94年1月間，應屬慢性
      病症，焉有急須使用60萬元之可能？況上訴人係於取得系
      爭帳戶存摺後，立即進行轉帳、提領行為，顯與其所辯情
      形有間！且證人甲○○尚稱「（劉玉蘭中風之後花費是否
      足夠？）她以前有一些存款，我們會經過她的同意拿出來
      用，一些小錢我們亦不計較。」等語（見本院卷第52頁）
      ，益見上訴人上開所辯，並非可取，附此指明。
    職是，上訴人將系爭補償金分別匯入上訴人帳戶、李忠信
      帳戶及李忠良帳戶，並提領60萬元，應屬故意之不法行為
      ，至堪認定。
  ４、上訴人將系爭補償款返還於兩造公同共有。
    查上訴人將系爭補償金分別匯入及李忠信、李忠良帳戶，
      並提領60萬元，係屬故意之不法行為，業經認定如上３所
      示，則被上訴人基於侵權行為之法律關係，請求上訴人將
      系爭補償金返還與兩造公同共有，自屬於法有據，應予准
      許。
    末查，本件判決確定後，被上訴人自得請求上訴人將系爭
      補償金返還與兩造公同共有。倘上訴人拒絕履行，被上訴
      人即得以本件確定判決為執行名義，聲請法院強制執行，
      且屬金錢債權請求權之執行名義，而對上訴人之責任財產
      進行強制執行，進行查封、換價程序。至該執行程序之換
      價所得，屬兩造之公同共同財產，執行法院應發給兩造公
      同共有，即兩造全體向執行法院領取。倘兩造全體無法達
      成向執行法院領取之合意，執行法院得依民法第326條規
      定，為兩造辦理提存。準此以觀，原審命上訴人應將系爭
      補償金返還與兩造公同共有，無違強制執行程序，併此指
      明。
（二）被上訴人基於侵權行為之法律關係，請求上訴人將系爭補
      償金返還與兩造公同共有，為有理由，業如上（一）所示
      。而被上訴人復陳明：侵權行為之法律關係，與基於不當
      得利請求權，請法院擇一為有利之判決等節（見本院卷第
      89 頁背面），而被上訴人基於侵權行為之法律關係，即
      得獲全部勝訴之判決，則關於原列爭點「被上訴人基於不
      當得利請求權而為主張，有無理由？」部分，即無論述之
      必要，附此說明。
七、綜上所述，被上訴人主張為可採，上訴人所辯均無可取。從
    而，被上訴人本於侵權行為之法律關係，請求上訴人將系爭
    補償金352萬6000元返還與兩造公同共有，即為有理由，應
    予准許。是則，原審判命上訴人如數給付，理由雖有不同，
    但結論並無二致，仍應予維持。上訴意旨指摘原判決不當，
    求予廢棄改判，為無理由，應予駁回。
八、本件事證已臻明確，至於未論述之爭點；兩造其餘之攻擊或
    防禦方法；未經援用之證據，經本院斟酌後，認為均不足以
    影響本判決之結果，自無一一詳予論駁之必要，併此敘明。
九、據上論結，本件上訴為無理由，依民事訴訟法第449條第2項
    、第78條，判決如主文。
中    華    民    國    99    年    2    月    23    日
                  民事第五庭
                        審判長法  官  李錦美
                              法  官  陳博享
                              法  官  鍾任賜
正本係照原本作成。
如不服本判決，應於收受送達後20日內向本院提出上訴書狀，其
未表明上訴理由者，應於提出上訴後20日內向本院補提理由書狀
（均須按他造當事人之人數附繕本）上訴時應提出委任律師或具
有律師資格之人之委任狀；委任有律師資格者，另應附具律師資
格證書及釋明委任人與受任人有民事訴訟法第466條之1第1項但
書或第2項（詳附註）所定關係之釋明文書影本。
中    華    民    國    99    年    2    月    23    日
                              書記官  吳金來
附註：
民事訴訟法第466條之1（第1項、第2項）：
對於第二審判決上訴，上訴人應委任律師為訴訟代理人。但上訴
人或其他法定代理人具有律師資格者，不在此限。
上訴人之配偶、三親等內之血親、二親等內之姻親，或上訴人為
法人、中央或地方機關時，其所屬專任人員具有律師資格並經法
院認為適當者，亦得為第三審訴訟代理人。

司法院資訊處製作；財團法人民間司法改革基金會備份。
